ACORDAO-COMPLETO-2371479

ACÓRDÃO 14125/2019 ATA 43/2019 - PRIMEIRA CÂMARA

Acórdão: 
VISTOS, relatados e discutidos estes autos de pensão civil; 
ACORDAM os Ministros do Tribunal de Contas da União, reunidos em Sessão da 1ª Câmara, ante as razões expostas pelo Relator, e com fundamento nos arts. 1º inciso V, e 39, inciso II, ambos da Lei 8.443, de 16 de julho de 1992, c/c o art. 259, inciso II, do Regimento Interno, em: 
9.1. considerar ilegal o ato constante da peça 4, relativo à pensão civil deixada em favor de John Kledson Santos Melo, Regilane Sheyla Melo dos Santos e Regina Lúcia Santos Melo, negando-lhe o registro correspondente, nos termos do § 1º do art. 260 do Regimento Interno desta Corte de Contas; 
9.2. dispensar o ressarcimento das importâncias recebidas indevidamente, de boa-fé, nos termos da Súmula 106 deste Tribunal;
9.3. determinar ao órgão de origem que: 
9.3.1. comunique aos interessados o inteiro teor deste Acórdão, com fundamento nos arts. 71, inciso IX, da Constituição Federal e 262 do Regimento Interno desta Corte de Contas, no prazo de 15 (quinze) dias, contados a partir da ciência da presente deliberação, e, após, faça cessar os pagamentos decorrentes do ato ora impugnado, sob pena de responsabilidade solidária da autoridade administrativa omissa; 
9.3.2. emita novo ato pensional em nome da Sr.ª Regina Lúcia Santos Melo, livre de irregularidades, disponibilizando-o no e-Pessoal, para oportuna deliberação do Tribunal;	
9.3.3. alerte os interessados no sentido de que o efeito suspensivo proveniente da interposição de eventuais recursos não os exime da devolução dos valores percebidos indevidamente após a respectiva notificação, caso os recursos não sejam providos; 
9.3.4. observe os termos da IN 78/2018; 
9.4. determinar à Sefip que:
9.4.1. verifique a implementação das medidas determinadas nos itens 9.3.1 a 9.3.4 supra; 
9.4.2. arquive os presentes autos, cumpridos os termos deste acórdão.

Pessoal. Pensão Civil.

Primeira Câmara

Universidade Federal de Alagoas.

3. Interessados: John Kledson Santos Melo, CPF XXX.558.484-XX, Regilane Sheyla Melo dos Santos, CPF XXX.831914-XX e Regina Lúcia Santos Melo, CPF XXX.604.404-XX.

13.1. Ministros presentes: Walton Alencar Rodrigues (Presidente), Benjamin Zymler e Vital do Rêgo.
13.2. Ministro-Substituto convocado: Augusto Sherman Cavalcanti (Relator).

AUGUSTO SHERMAN

h1/>RELATÓRIO 
Os presentes autos cuidam de uma pensão civil instituída por João Caitano de Melo, em favor de John Kledson Santos Melo, Regilane Sheyla Melo dos Santos e Regina Lúcia Santos Melo (peça 4) , na condição de filhos (já excluídos) , e viúva, nessa ordem, cujo ato foi disponibilizado ao Tribunal por intermédio do Sistema de Apreciação e Registro de Atos de Admissão e Concessões, na forma dos arts. 2º, caput e incisos I a VI, e 4º, caput, da IN 78/2018, com parecer do Controle Interno pela legalidade.  
2.	A unidade técnica, ao analisar os fundamentos jurídicos do benefício pensional, bem como os elementos informativos constante dos autos, lavrou a instrução constante da peça 6, adiante parcialmente transcrita, com eventuais ajustes de forma: 
	
" (...) 
EXAME TÉCNICO
3.	O instituidor teve ato de pensão civil julgado ilegal em razão da inclusão de parcela judicial referente a planos econômicos (26.05%) (Acórdão 4646/2013-TCU-Primeira Câmara, de relatoria do Ministro Valmir Campelo, relativo ao TC Processo 006.942/2013-0) .
4. No mesmo processo, em grau de acompanhamento de deliberação, a 1ª Câmara exarou o Acórdão 15614/2018, da lavra do Ministro Bruno Dantas, com as seguintes determinações:
  (...) 
1.7. Determinar, com fulcro no art. 250, inciso II, do Regimento Interno do TCU, à Universidade Federal de Alagoas que regularize os valores pagos à pensionista Regina Lucia Santos Melo (XXX.604.404-XX) , de forma a considerar, como base de cálculo para a pensão, a última remuneração do instituidor, João Caitano de Melo (XXX.213.304-XX) , no valor de R$ 945,68, a ser reajustada com base nos índices anuais de reajustes dos benefícios do regime geral de previdência social. 
1.8. Determinar à Secretaria de Fiscalização de Pessoal que priorize a análise do novo ato de concessão de pensão civil, número de controle 10789600-05-2017-000016-6, instituída por João Caitano de Melo (XXX.213.304-XX) , em favor de Regina Lucia Santos Melo (035.604.404- 16) .
5. 	Examina-se aqui o ato e-Pessoal encaminhado para substituição do ato Sisac considerado ilegal naqueles autos.
6. 	Ocorre que, a despeito da determinação contida no item 1.7 do Acórdão 15614/2018-TCU-Primeira Câmara, o valor atual da pensão está sendo pago a maior.
7. 	A base de cálculo da pensão civil é a ficha financeira contida no campo VII do ato e-Pessoal em exame (p. 2) , da qual consta a vantagem Dif. Prov. Art. 192, II, da Lei 8.112/1990. O Gestor de Pessoal concedeu ao inativo instituidor do benefício tal vantagem com base no documento anexo ao ato concessório, de cujo teor se extraiu o seguinte excerto: '5 - Uma vez que a aposentadoria do requerente será por invalidez com proventos integrais, em virtude de tratar-se de doença especificada em lei, levará a vantagem do art. 192, item II da Lei nº 8.112/90 e Parecer nº 141/91-DRH/SAF, ou seja, aposentar-se-á com a diferença entre a Classe A, Padrão I, e a Classe B, Padrão I, com base na Lei nº 8.460/92 e Parecer nº 499/92-DRH/SAF' (p. 7-9) .
8. 	Não há embasamento legal para a concessão da vantagem do art. 192, II, da Lei 8.112/1990 a servidor aposentado por invalidez permanente, mesmo que com proventos integrais. A vantagem é devida a servidor que satisfaça os requisitos para aposentadoria voluntária integral, o que não era o caso do instituidor do presente benefício. Eis o texto do respectivo dispositivo legal:
'Art. 192. O servidor que contar tempo de serviço para aposentadoria com provento integral será aposentado:
 (...) 
II - quando ocupante da última classe da carreira, com a remuneração do padrão correspondente, acrescida da diferença entre esse e o padrão da classe imediatamente anterior'. 
9. 	Registre-se que é pacífica a jurisprudência desta Corte de Contas de que o fato de o servidor perceber proventos integrais, em vista do tipo de moléstia que o acometeu, não lhe assegura a percepção da vantagem do art. 192 da Lei 8.112/1990, caso não possua tempo de serviço para se aposentar com proventos integrais, requisito imprescindível desse dispositivo legal. Essa é a linha adotada nos seguintes Acórdão 4970/2008-TCU-Segunda Câmara, 4325/2008 - 1ª Câmara, 5782/2009 - 1ª Câmara e 5798/2011 - 2ª Câmara, entre outros. 
10. 	Assim, a inclusão na base de cálculo do benefício pensional da vantagem do art. 192, II, da Lei 8.112/1990 é indevida, o que faz com que o ato concessório deste processo seja ilegal.
CONCLUSÃO
11. 	A abrangência e a profundidade das verificações levadas a efeito fundamentam convicção de que o ato 71619/2019 deve ser apreciado pela ilegalidade, em razão da inclusão na base de cálculo da pensão da vantagem do art. 192, inciso II, da Lei 8.112/1990, uma vez que o instituidor se aposentou por invalidez e não por tempo de serviço com proventos integrais - situação que representa afronta à legislação e à jurisprudência de referência.
 (...) ".
3.	Pelas razões expendidas, a unidade técnica concluiu com proposta de julgamento pela ilegalidade da pensão civil em relevo, com negativa de registro do respectivo ato concessório, fazendo-se as determinações pertinentes.
4.	O Ministério Público, neste ato representado pelo Procurador Rodrigo Medeiros de Lima, em sucinto Parecer espelhado à peça 8, manifestou-se de acordo com a proposição da unidade técnica.
	
	É o relatório.

não há.

Procurador Rodrigo Medeiros de Lima.

PESSOAL. UM ATO DE PENSÃO CIVIL. INSTITUIDOR APOSENTADO POR INVALIDEZ PERMANENTE COM PROVENTOS INTEGRAIS. IRREGULARIDADE NA BASE DE CÁLCULO DO BENEFÍCIO. INCLUSÃO DA RUBRICA DIF. PROV. ART. 192, II, DA LEI 8.112/90 SEM FUNDAMENTO LEGAL E EM DESCONFORMIDADE COM A JURISPRUDÊNCIA DO TRIBUNAL. ILEGALIDADE DO ATO CONCESSÓRIO. NEGATIVA DE REGISTRO. DETERMINAÇÕES. CIÊNCIA.

PENSÃO CIVIL (PCIV)

Sefip.
Representação legal: não há. 
Acórdão: 
VISTOS, relatados e discutidos estes autos de pensão civil; 
ACORDAM os Ministros do Tribunal de Contas da União, reunidos em Sessão da 1ª Câmara, ante as razões expostas pelo Relator, e com fundamento nos arts. 1º inciso V, e 39, inciso II, ambos da Lei 8.443, de 16 de julho de 1992, c/c o art. 259, inciso II, do Regimento Interno, em:

Trata a hipótese da concessão de uma pensão civil oriunda da Universidade Federal de Alagoas, instituída por João Caitano de Melo, em favor de John Kledson Santos Melo, Regilane Sheyla Melo dos Santos (filhos já excluídos em face da maioridade) , e Regina Lúcia Santos Melo, na condição de viúva do instituidor. De antemão, consigno que o ato concessório ora posto ao crivo desta Corte de Contas foi encaminhado para deliberação há menos de cinco anos de sua emissão, hipótese que dispensa a realização de oitiva da beneficiária remanescente. 
2.	Preliminarmente, cumpre informar que a pensão civil deixada por João Caitano de Melo foi, outrora, por força do Acórdão 4646/2013-TCU-Primeira Câmara, considerada ilegal em virtude da inclusão de parcela judicial alusiva a planos econômicos (URP 26,05%) . Mais tarde, em sede de acompanhamento (Acórdão 15615/2018-TCU-Primeira Câmara) , foram feitas as seguintes determinações:
	
" (...) 
1.7 com fulcro no art. 250, inciso II, do Regimento Interno do TCU, à Universidade Federal de Alagoas que regularize os valores pagos à pensionista Regina Lucia Santos Melo (035.604.404-16) , de forma a considerar, como base de cálculo para a pensão, a última remuneração do instituidor, João Caitano de Melo (209.213.304-72) , no valor de R$ 945,68, a ser reajustada com base nos índices anuais de reajustes dos benefícios do regime geral de previdência social. 
1.8. Determinar à Secretaria de Fiscalização de Pessoal que priorize a análise do novo ato de concessão de pensão civil, número de controle 10789600-05-2017-000016-6, instituída por João Caitano de Melo (209.213.304-72) , em favor de Regina Lucia Santos Melo (035.604.404-16) ".
3.	Examina-se, nessa assentada, o novo ato concessório da pensão civil. De plano, observo que, malgrado as determinações feitas ao órgão de origem, o valor do benefício pensional ainda está sendo pago a maior. Com efeito, foi utilizada na base de cálculo a vantagem Dif. Prov. Art. 192, II, da Lei 8.112/90. Anote-se que a aposentadoria do instituidor se deu em face de invalidez permanente, com proventos integrais, motivada por doença especificada em lei, e não na modalidade voluntária por tempo de serviço.
4.	Na espécie, assim dispõe a norma a ser aplicada:
"Art. 192. O servidor que contar tempo de serviço para aposentadoria com provento integral será aposentado: 
	(...) 
II - quanto ocupante da última classe da carreira, com a remuneração do padrão correspondente, acrescida da diferença entre esse e o padrão da classe imediatamente anterior". (destaquei) .
5.	Assim, não resta dúvida de que a hipótese dos autos não se adequa ao dispositivo legal transcrito, de sorte que carece de amparo jurídico a utilização da vantagem mencionada na base de cálculo da pensão civil em apreço, haja vista que ela somente é devida a servidor que satisfaça os requisitos para aposentadoria voluntária integral, por tempo de serviço, o que não foi o caso do instituidor do presente benefício. 
6.	É mansa e pacífica a jurisprudência desta Corte de Contas no sentido de que, o fato de o servidor inativo perceber proventos integrais quando aposentado por invalidez permanente em razão do acometimento de doença profissional, não lhe assegura o direito à percepção da vantagem do art. 192, inciso II da Lei 8.112/1990, caso não conte com tempo de serviço para se aposentar, voluntariamente, com proventos integrais, a teor dos Acórdão 4970/2008-TCU-Segunda Câmara, 4325/2008-1ª Câmara, 5782/2009-1ª Câmara e 5798/2011-2ª Câmara, entre outros, de modo que a pensão civil em relevo não poderá prosperar nos moldes em que foi concedida, sem prejuízo de que novo ato seja encaminhado ao Tribunal para oportuna deliberação, livre da irregularidade ora apontada. 
7.	No presente feito, considerando tratar-se de ilegalidade relacionada a processo de concessão, perfilho o entendimento de que o julgamento proposto não implica na obrigatoriedade de ressarcimento das importâncias indevidamente recebidas de boa-fé, até a data do conhecimento desta deliberação pelo órgão concedente, razão pela qual julgo aplicável o Enunciado 106 da Súmula de Jurisprudência do deste Tribunal.
	Ex positis, acolhendo a proposta alvitrada pela unidade técnica instrutiva a que anuiu o representante do Ministério Público, manifesto-me por que o Tribunal aprove o Acórdão que ora submeto à deliberação deste Colegiado. 
TCU, Sala das Sessões Ministro Luciano Brandão Alves de Souza, em 26 de novembro de 2019.
AUGUSTO SHERMAN CAVALCANTI 
Relator